【裁判字號】    97,破更一,3
【裁判日期】    971208
【裁判案由】    宣告破產
【裁判全文】
臺灣士林地方法院民事裁定             97年度破更一字第3號
聲  請  人  柯金蘭（即柯明雄之遺產管理人）
上列聲請人聲請宣告柯明雄遺產破產事件，本院裁定如下：
    主  文
聲請駁回。
聲請程序費用由聲請人負擔。
    理  由
一、本件聲請意旨略以：緣聲請人為柯明雄之妹，柯明雄於民國
    93年8 月19日歿，全體繼承人均聲明拋棄繼承，而利害關係
    人臺灣新光商業銀行股份有限公司向本院聲請指定遺產管理
    人，經本院94年度財管字第86號裁定指定聲請人為柯明雄之
    遺產管理人。查柯明雄僅遺有坐落臺北市○○區○○段1 小
    段279 、279-2 、279-3 地號土地暨其上建物門牌號碼臺北
    市○○區○○路3 段6 號4 樓之3 不動產1 筆，土地公告現
    值及房屋課稅現值共計新臺幣（以下同）465 萬928 元，經
    鑑定市價為1,058 萬9,600 元，其債務總額約1,308 萬6,16
    3 元，遺產不足以清償債務，爰依破產法第59條規定聲請宣
    告破產等語。
二、按遺產不敷清償被繼承人債務，而無繼承人時，亦得宣告破
    產，破產法第59條第1 項第1 款定有明文。復按，「連帶債
    務之債權人，得對於債務人中之一人或數人或其全體，同時
    或先後請求全部或一部之給付。連帶債務未全部履行前，全
    體債務人仍負連帶責任。」「連帶債務人相互間，除法律另
    有規定或契約另有訂定外，應平均分擔義務。但因債務人中
    之一人應單獨負責之事由所致之損害及支付之費用，由該債
    務人負擔。」「連帶債務人中之一人，因清償、代物清償、
    提存、抵銷或混同，致他債務人同免責任者，得向他債務人
    請求償還各自分擔之部分，並自免責時起之利息。前項情形
    ，求償權人於求償範圍內，承受債權人之權利。但不得有害
    於債權人之利益。」民法第273 條、280 條、第281 條分別
    定有明文。
三、經查：
  (一)聲請人主張柯明雄名下財產僅有坐落於臺北市○○區○○路
    1 段279 號、279-2 號、279-3 號土地暨其上門牌號碼臺北
    市○○區○○里○○路○ 段4 巷1 號4 樓之3 房屋（以下簡
    稱系爭不動產），土地公告現值及房屋課稅現值共計465 萬
    928 元等情，業據其提出遺產清冊、土地暨建物登記謄本等
    為證，且經本院依職權調閱稅務電子閘門財產所得明細表查
    明無訛。又聲請人主張系爭不動產經鑑定市價為1,058 萬9,
    600 元等語，並提出信義不動產估價師聯合事務所估價報告
    書為證，經本院向第一順位抵押權人臺灣新光商業銀行股份
    有限公司（以下簡稱新光銀行）調取該行於93年1 月6 日製
    作之擔保品鑑價報告，當時鑑定價格為959 萬8,960 元之事
    實，有該行97年2 月29日檢送之鑑價報告影本附卷可稽，衡
    諸近4 年來臺北市房價漲之情形，應認聲請人主張系爭不
    動產目前市價為1,058 萬9,600 元，尚稱合理。
  (二)復查，系爭不動產業經新光銀行聲請強制執行，經臺灣臺北
    地方法院以96年度執字第88830 號受理，本前尚未在待辦繼
    承登記中，未進行鑑價，抵押權人表明本件如進入破產程序
    ，將行使別除權，此有臺灣臺北地方法院函、新光銀行97年
    2 月29日函足考。是以，本件倘進入破產程序，需等待上開
    執行案件拍定並製作分配表後，破產財團應僅為扣除第一順
    位抵押權分配金額之案款餘額。
  (三)又聲請人主張債權總額總計1,308 萬6,163 元，含新光銀行
    債權本金759 萬2,042 元、第一商業銀行股份有限公司（以
    下簡稱第一商銀）債權本金427 萬2,502 元、玉山商業銀行
    股份有限公司（以下簡稱玉山銀行）債權本金83萬2,000 元
    、台北富邦商業銀行股份有限公司（以下簡稱台北富邦銀行
    ）債權本金32萬元、臺北稅捐稽徵處大安分處稅捐債權6 萬
    9,619 元等情，固據其提出債務清冊、授信餘額證明書、民
    事起訴狀、臺灣臺北地方法院93年度訴字第2376號民事判決
    暨確定證明書、93年度北簡字第27596 號宣示判決筆錄暨確
    定證明書、法務部行政執行署臺北行政執行處通知等影本為
    證。惟經本院依職權函詢上開已知債權人之債權金額，其中
    新光銀行陳報目前債權額為本金748 萬2,233 元及自93年10
    月28日起至清償日止按週年利率2.8%計算之利息，暨自93年
    11月21日起至清償日止，逾期在6 個月以內者按上開利率10
    % 、逾期在6 個月以上者按上開利率20% 計算之違約金，經
    核算目前本息共計約860 萬元；第一商銀陳報債權金額為本
    金427 萬2,502 元，及分別自93年6 、7 月起至清償日止按
    週年利率6.97% 計算之利息，暨自93年7 、8 月起至清償日
    止，逾期在6 個月以內者按上開利率10% 、逾期在6 個月以
    上者按上開利率20% 計算之違約金，經核算目前本息共計約
    588 萬元，主債務人為第三人恆成興業有限公司（以下簡稱
    恆成公司），柯明雄、賴保國、張水火為連帶保證人；玉山
    銀行陳報債權金額為29萬7,658 元，主債務人為第三人恆成
    公司，柯明雄為保證人；台北富邦銀行陳報債權額為本金32
    萬元及自93年4 月30日起至清償日止按週年利率8.5%計算之
    利息，暨自93年5 月31日起至清償日止，逾期在6 個月以內
    者按上開利率10% 、逾期在6 個月以上者按上開利率20% 計
    算之違約金，經核算目前本息共計約47萬元，主債務人為第
    三人恆成公司，柯明雄、賴保國為連帶保證人；另柯明雄未
    有欠繳本稅及罰款紀錄，此有新光銀行97年2 月29日函、第
    一商銀97年4 月24日函、玉山銀行個人金融事業處97年4 月
    30日玉山個（服）字第08042154號函、台北富邦銀行97年4
    月28日函、財政部臺北市國稅局北投稽徵所97年3 月13日財
    北國稅北投綜所二字第0970002366號函在卷可佐。是以，總
    計柯明雄之遺產債務約為1,524 萬元。
  (四)第查，關於柯明雄之遺產債務，其中第一商銀、玉山銀行、
    台北富邦銀行部分均為連帶保證債務，依前述民法第273 條
    規定，債權人固得向連帶債務中之一人請求全部之給付，惟
    依同法第280 條、第281 條規定，除法律另有規定或契約另
    有訂定外，連帶債務人應平均分擔義務，連帶債務人中之一
    人因清償致他債務人同免責任者，得向他債務人請求償還各
    自分擔之部分及利息。是以，第一商銀、玉山銀行、台北富
    邦銀行固得向柯明雄之遺產請求全部給付，然柯明雄之遺產
    清償債務後，同時承受債權人之權利，取得對主債務人及其
    他連帶保證人之求償債權。經核算其積欠第一商銀之債務，
    如與主債務人恆成公司、連帶債務人賴保國、張水火平均分
    擔，柯明雄遺產應分擔額至多僅約147 萬元；其積欠玉山銀
    行之債務，如與主債務人恆成公司平均分擔，柯明雄遺產應
    分擔額至多僅約15萬元；其積欠台北富邦銀行之債務，如與
    主債務人恆成公司、連帶債務人賴保國平均分擔，柯明雄遺
    產應分擔額至多僅約16萬元。是以，柯明雄之遺產管理人得
    向其他連帶債務人請求償還平均分擔額至少486 萬元，故債
    務總額扣除得向其他連帶債務人請求之金額，最多1,038 萬
    元。
四、綜上，柯明雄之遺產價值約1,058 萬9,600 元，扣除得行使
    別除權債權額860 萬元，餘額約199 萬元，遺產債務扣除第
    一順位抵押權為664 萬元，其中至少486 萬元得向其他連帶
    債務人請求償還分擔額，難認有何遺產不敷清償被繼承人債
    務之情形。且破產程序一旦進行，破產管理人恐有提起多件
    訴訟向其他連帶債務人請求償還分擔額之必要，必須支出民
    事訴訟裁判費、破產管理人報酬及其他破產程序進行所需支
    出之費用，徒然侵害債權人權利。是依前揭說明，本件聲請
    人聲請宣告柯明雄遺產破產，為無理由，應予駁回。
五、依破產法第5 條、民事訴訟法第95條、第78條，裁定如主文
    。
中    華    民    國    97    年    12    月    8     日
                  民事第二庭  法  官  陳玉曆
以上正本證明與原本無異。
如對本裁定抗告，應於裁定送達後10日內向本院提出抗告狀。
中    華    民    國    97    年    12    月    9     日
                              書記官  吳華瑋


司法院資訊處製作；財團法人民間司法改革基金會備份。
